高雄高等行政法院判決　　　　　　　　　　　　　　　九十二年度訴字第七九七號
　　　　　　　　　　　　　　　.
　　原　　　告　甲○○
　　訴訟代理人　張靜怡律師
　　被　　　告　國立中正大學
　　代　表　人　乙○○校長
　　訴訟代理人　藍瀛芳律師
右當事人間因免兼職事件，原告不服教育部中華民國九十二年五月九日台訴字第０九
二００五三九六三號訴願決定，提起行政訴訟。本院判決如左：
    主  文
原告之訴駁回。
訴訟費用由原告負擔。
    事  實
甲、事實概要：
    緣原告原係被告所屬法律學系教授兼任系主任，被告以原告聘書之聘期係自民國
    （下同）九十年八月一日起至九十一年七月三十一日止，乃於九十一年七月二十
    四日以（九一）中正人字第０九一０六八六九號函，通知原告自九十一年八月一
    日起不予續兼系主任職務。原告不服，提起訴願，經遭決定駁回；遂提起本件行
    政訴訟。
乙、兩造聲明：
一、原告聲明求為判決：
（一）訴願決定及原處分均撤銷。
（二）訴訟費用由被告負擔。
二、被告聲明求為判決：
（一）原告之訴駁回。
（二）訴訟費用由原告負擔。
丙、兩造之爭點：
一、原告起訴意旨略以：
（一）按「公立學校聘請教員，係私法上契約關係，解聘並非行政處分。教員對之，
      不得提起訴願，業經司法院解釋有案（院解字第二九二八號）。」「聘用人員
      ，係私法上契約關係，解聘並非行政處分，而為終止契約之性質。學校教員之
      解聘，是否正當，係屬私權爭執，應訴由普通法院裁判，不涉行政爭訟之範圍
      。原告對學校之解聘有所爭執，純屬私法上契約當事人間就聘用關係之終止問
      題，只能循民事訴訟程序謀求解決，不得依行政爭訟請求救濟。」固經改制前
      行政法院即現之最高行政法院四十六年度裁字第二十七號及六十二年度裁字第
      二三三號著有判例。惟該二判例業經最高行政法院九十一年十月庭長法官聯席
      會議決議不再援用，合先敘明。復查，公立學校教師之聘任，雖形式上有書面
      契約（聘約），但就其聘任之法律關係，並非完全無公法性質，而不能一律視
      為私法契約，排除於行政爭訟制度之外，此有台北高等行政法院九十一年度訴
      字第一五三五號判決可參。另「公立學校聘任之教師不屬於公務員服務法第二
      十四條所稱之公務員，惟兼任學校行政職務之教師，就其兼任之行政職務，則
      有公務員服務法之適用。」亦有司法院釋字第三０八號解釋可參。末按行政程
      序法第九十二條規定：「本法所稱行政處分，係指行政機關就公法上具體事件
      所為決定或其他公權力措施而對外直接發生法律效果之單方行政行為。」本件
      原告前經被告之教授遴選委員會合法選出，並受聘為系主任，形成法律上規制
      效果（法律上地位），而被告具有行政機關地位，其基於公權力（暫不論合法
      與否）擅自剝奪原告續兼系主任之法律地位，被告所為即為具體事件，其剝奪
      原告兼系主任法律上地位，係對外直接發生法律上效果，窺諸前揭判決與解釋
      意旨，被告九十一年七月二十四日九一中正人字第０九一六八六九號函性質為
      一行政處分應可認定。
（二）被告僅執鈞院九十一年度停字第十八號裁定及最高行政法院九十一年度裁字第
      一０七三號裁定，即主張被告所發不予續兼之通知係屬觀念通知，惟其所持抗
      辯仍存有以下謬誤：１、查被告所提出之上述兩裁定，均屬鈞院針對另案所為
      之裁定，其裁定所依據之聲請及事實與本案訴訟標的均有異，前揭裁定均非依
      據本案系爭訴訟標的範圍內所為，對鈞院自無形式與實質上拘束力。２、行政
      處分與觀念通知之區別，應嚴守實質要件審查之原則：綜合適用行政程序法第
      四條及第九十二條第一項之規定，行政機關如欲為一合法有效之行政處分，必
      先有法令規定（法律、命令或行政規則等）為依據，再檢視其是否符合要件而
      為具體事件之決定，始產生有效之行政處分並合乎依法行政之基本原則，否則
      若僅針對相對人為具體之處分而缺乏實體上合法依據，並因而侵害人民之權利
      時，即屬違法之行政處分。３、由被告之答辯可知，其對原告所為不予聘兼之
      決定，乃基於中正大學組織規程（下稱系爭組織規程）第十五條第一項後段之
      規定而為，否則其不予聘兼之決定即失其合法依據應屬必然。因之，被告依據
      系爭組織規程而對原告所為是否聘兼之具體決定必屬一具有法效性之行政處分
      ，並對外發生法律效果，否則何以原告無法繼續兼任系主任之職位，此即循實
      質要件以檢驗系爭行政行為是否為行政處分之必要性所在。其次，被告另主張
      因於聘書中對聘任設有期限規定，以致雙方於聘任關係期滿後，因契約目的終
      了致聘任關係消滅而解消，故被告所為不予兼聘之函係屬事實通知云云，惟若
      聘任關係真因一年期間屆滿而解消，被告又何須於系爭組織規程第十五條第一
      項之本文規定中定明系主任之任期均為三年，其僅需將之定為一年即可，顯見
      就三年任期之部分應屬一原則性之規定，除非具有符合但書要件之例外情形，
      且敘明理由並於踐行相關法定程序後，始得對於原告為不予兼聘之處分。換言
      之，系爭不予兼聘之通知函絕非僅具有事實通知之效果，而係被告以例外情形
      決定不予兼聘之非法行政處分。
（三）被告雖一再爭執其與原告間成立公務員關係之方式，然此與本案之訴訟標的無
      關。又原告乃擔任被告法律系之系主任，此一職位之性質實屬行政職，與公立
      學校所聘任之教育人員於性質上均相迥異，換言之，被告所稱教育人員，應指
      實際從事教授行為之人員而言，例如教授、副教授等職位，尚未涵蓋從事行政
      職之人員（如本案原告所任職之系主任），否則豈非明顯違反上開司法院釋字
      第三０八號解釋之意旨。退步言，即便系主任一職亦屬教育人員之涵蓋範圍，
      而雙方關係之成立乃立基於行政契約，然被告所為不予續兼之通知仍必屬一完
      全具備行政處分要素之行政處分，否則系爭組織規程第十五條第一項系主任之
      任期即失其所據，且但書之規定更可能因此而成為被告規避違法行政處分之方
      法，換言之，被告可因但書之規定而得不附具理由，更不予相對人陳述意見之
      機會，而恣意為不予續聘之決定，並因此斷絕相對人之救濟機會。至於被告所
      引改制前行政法院即現之最高行政法院七十七年度判字第一二四號判決，之所
      以將縣政府所為通知性質定義為觀念通知，係因該通知所發生之法律效果乃基
      於規定本身，並非基於縣政府之通知，而縣政府對相對人亦僅有計算及發出通
      知之義務，根本並無裁量之權限及餘地，故應非屬行政處分。然查本案中被告
      對原告所為不予續兼之通知乃基於校方之決議，雖以通知書之名義製作並發予
      原告，然校方對於原告是否續兼系主任具有裁量之權限，且其法律效果之發生
      並非基於法令本身或系爭組織規程本身所直接發生，而係授權學校視具體情況
      為決定，學校並得依據其所授得之權限為合法之處分，與被告所引判決之案例
      性質並不相同，被告仍執此以為辯解，實有誤解。
（四）系爭組織規程第十五條第一項後段之規定違反法律優越原則，逾越法律授權範
      圍，與授權之意旨不符，校方不得逕行令原告停兼系主任：按業經聘請兼任之
      系主任，在期間內若欲對其免職，究竟依何種程序，大學法並未詳細規定，然
      權利由何而來，則應由何種程序將其剝奪。大學法第十條規定：「各大學系主
      任之任免，係採任期制，由各該院、系、所依該校組織規程規定之程序，由教
      授中選出，報請校長聘請兼任之。」由上開條文可知，校長無法單獨決定該校
      系主任之任職，必須先由各系依據該校組織規程規定之程序選出人選後，始得
      由校長決定是否聘請兼任之。此一立法目的應係在避免校長專擅，以達維護各
      系所學術自由之意旨。從而一旦聘請兼任後，在任期間若該大學欲令其免兼任
      系主任一職，應該遵循同一程序始得為之。如此，校長則不能憑一己之私任意
      選任系主任，亦不得憑一己之私撤換系主任，若非如此，則校長即可為所欲為
      ，阻礙學術發展，大學法第十條第二項為防止校長專擅以達成學術自由之立法
      目的亦將蕩然無存。系爭組織規程乃依據大學法所訂定，從而，該組織規程第
      十五條後段規定學校對於系主任任期之規定並不得逾越母法即大學法之規定，
      大學法又未授權校方（校長）得於系主任任期內逕行停兼系所主任，且條文規
      定不予兼聘之主體為該大學而非校長，復又參照大學法第十條之立法規定，應
      認為各系應依據該校組織規程規定之程序決議不予兼聘之理由，再由校長決定
      是否不予兼任一職，絕非賦予校長可憑一己之私而有免系主任一職之權。再查
      系爭組織規程第十五條第三項第三款所定系所主管遴選委員會之職權，若業經
      系所主管遴選委員會合法遴選之系主任亦得由校方任意令其停兼，不啻以校方
      之行政處分取代法律，全然違反大學法第十條第二項及系爭組織規程第十五條
      之立法意旨。況被告近遭監察院糾正，其案由係被告教師聘任及升等審查辦法
      ，未符合司法院釋字第四六二號之解釋意旨，其糾正案文三指出，該校相關人
      員對院長、系所主管人員之遴派作業，未依規定辦理，相關措施核有違失，並
      造成校內糾紛不已，訴訟不斷，有損教育人員形象，對院長及系所主管人員之
      選任及去職，未訂定明確之規範，亦有未當，應檢討改善。足證被告處理前開
      事件，未遵循依法行政原則，擅斷而為，致使校內紛爭不斷，有違法失職之嫌
      。另被告未依行政程序法第一百零二條之規定通知原告到場陳述意見，違反正
      當法律程序原則與程序保障原則，則該處分係屬違法處分，依法應予撤銷。
（五）本件乃導因於系爭組織規程第十五條第一項規定所生之爭議：１、按系爭組織
      規程第十五條第一項規定：「本大學各學院院長及系所主管採任期制，任期均
      為三年，．．．」，已明確表示聘用之期限為三年，應無疑義。惟被告竟執該
      條項後段：「．．．聘書按年致送，任期中得請辭或不予聘兼。」將系爭契約
      曲解期限為一年。查聘書發送，與聘用期限係屬兩事，實則所謂聘書按年致送
      ，僅係為履行該三年聘約之形式要件而已，與聘任之期間無關。又若非系爭聘
      用期限為任期之三年，系爭組織規程第十五條第一項又何必規定「聘書按年致
      送」？再再顯示按年致送聘書只是一形式要件而已。故被告執系爭組織規程之
      規定與聘書存根認契約之期限為一年，乃係曲解契約之內容。２、系爭組織規
      程上開「任期中得請辭或不予聘兼」之規定等語，當屬訓示規定：退萬步而言
      ，縱認為系主任一職如被告所主張於「任期中得．．．不予聘兼」（此僅為假
      設性），則被告所主張「按年致送聘書」之系主任職務任期為一年，亦無實益
      ，蓋被告根本隨時得以更換各系主任，不論系主任之任期為一年，甚或十年，
      系主任任期制之保障規定形同具文，有志之士若身為系主任者，當戒慎恐懼，
      裹足不前，深怕得罪學校，導致其理想非但無以實現，還遭校方解職之命運，
      惹來他人異樣眼光。被告當可為所欲為，隨時得恣意更換系主任之人選，掌控
      學校系所人士，抹煞學術自由，阻礙學術發展，擾亂系所秩序當易如反掌。
      ３、系主任之任期若如被告所稱為一年，得連任一次，則其任期最長僅為兩年
      ，即與規定不符：查系爭組織規程規定：「本大學各學院院長及系所主管採任
      期制，任期均為三年，得連任一次」，與被告之主張有重大明顯之矛盾。蓋其
      已規定系所主管之任期為三年，依被告之主張每位系主任之任期為一年，得連
      任一次，則每一位系主任之任期根本無法達到三年，此與該校組織規程已顯有
      重大明顯之違反，根本係被告嚴重曲解該組織規程之意義。４、被告之成立及
      組織均依系爭組織規程之規定而執行，因之，該組織規程之法源位階應屬行政
      規則，並對其規程所屬範圍內具有法之拘束力，則關於系主任之聘任、解任、
      報酬等事項，均應以該組織規程之規定為依據而由學校依行政處分之方式為之
      ，始合乎依法行政原則，否則即可能產生有負擔處分而無法源依據之違法狀態
      。換言之，系爭學校組織規程係為該不予兼聘決定之法源依據，而該不予兼聘
      之決定除符合系爭規程第十五條但書例外之情形，均應適用該規程所訂定之三
      年期限，始得不因此而架空系爭條文本文之立法意旨，否則系爭組織規程規定
      之期限豈不失其訂定意義。５、國立大學系主任之身分屬於公務員：按公務員
      身份資格之取得係基於行政機關對相對人為行政處分後經同意而取得，然關於
      雙方權利義務之規範則應依其後所締結之行政契約內容而定。查本案原告與被
      告間契約之締結雖以聘任之方式為之，然有關聘任行為實僅為一締結雙方契約
      之方式，其內容究為一年一任或三年一任，只要該聘任行為不違反其所依據之
      法源基礎即可。惟本案被告對原告之聘任所依據之法源為系爭組織規程，然雙
      方訂立之聘任契約之期限卻違反系爭組織規程所訂立之期限，依法律適用優先
      位階順序觀之，當應優先適用系爭組織規程之規定，另，如欲適用系爭組織規
      程對原告為聘任，又豈有聘任之程序此一部份依照該規程規定，而聘任期間部
      分卻違反該規程規定之理。
（六）司法權對大學自治保障範圍之審查仍得為適法性之監督：１、依司法院釋字第
      五六三號解釋文可知，行政及立法機關均不得以法律或命令干預其教學、研究
      之自由，而司法機關亦必須嚴守其適法性監督之原則，以免牴觸具有憲法位階
      之大學自治保障。然雖如此，亦不可將之解釋為司法機關無介入之權限，倘若
      大學自治範圍內確有非屬適法之情事，司法機關亦得介入加以審查，以保障並
      落實實質之大學自治。２、本案雖涉及聘任問題，惟絲毫與聘任之程序無涉，
      有關係者乃被告對原告所為解除聘任之處分顯有違反其組織規程之情事，就此
      部分，如被告之處置果不適法，則不得托言大學自治之保障而避免司法之審查
      。
（七）就原告聲明二、三之部分，被告雖主張應依行政訴訟法第一百零七條第八款之
      規定駁回原告之訴，綜觀被告所為陳述，均不存在所謂本案經終局判決後撤回
      其訴，復提起同一之訴之情事。被告稱原告上開聲明係屬就已起訴之事件，於
      訴訟繫屬中更行起訴，然是否更行起訴之判斷，應以起訴聲明綜合觀之，而非
      將各項聲明拆開成分項並羅列比較，否則豈非所有訴訟只要請求金額相同即均
      為重複起訴。實則被告所提鈞院九十一年度訴字第九三三號判決及最高行政法
      院上訴在案之訴訟型態乃給付之訴，且標的為請求回復職位，與本訴型態為撤
      銷訴訟，標的乃基於撤銷原不合法之處分而併為請求給付之情形大相逕庭，怎
      可謂本訴為重複起訴？基此，本件訴訟與被告所主張之他訴根本係全不相同之
      訴訟標的，被告竟罔顧法理之必然而為相異之主張，顯有未洽。
（八）被告所為不予聘兼之決定未符合法定之程序要件與實質要件：查被告於準備狀
      中陳稱：「．．．原告猶汲汲認其擁有身分保障之特權，認被告於其任期中不
      得不予聘兼．．．」惟原告自始至終，均未主張關於公務員身份之保障係屬絕
      對，然仍需踐行相關合法程序並符合正當之實質要件始得變更之，絕無被告所
      稱自認擁有身份保障之特權而不得不予聘兼之情形，爰被告所違反之合法要件
      如下：１、被告行為實已違反誠信原則：按「誠信原則係指每個人對其所為承
      諾之信守，而形成所有人類關係所不可缺之信賴基礎。也就是在善良思考之行
      為人間，相對人依公平方式所可以期待之行為。」（林石猛著，行政訴訟類型
      之理論與實務，頁二一九）。查被告於系爭組織規程中明訂系主任之任期乃三
      年，詎料未達規定三年期限即以原處分令原告停兼系主任，顯已違反前開誠信
      原則之真意。２、被告行為亦違反平等原則：按「平等原則係在要求國家權力
      作用須符合恣意禁止原則，其所衍生之原則包含了行政自我拘束原則，亦即要
      求行政機關在沒有特別情事下，有義務創造出要件上之平等，而人民可因此要
      求行政機關為特定之行政行為。」（林石猛著，行政訴訟類型之理論與實務，
      頁九三至頁一九七）。查被告於企管系申請核准將主任任期改為兩年之情況下
      ，尚且以該核准內容已牴觸母法為理由而否准其施行，本案中被告卻一反其先
      前之態度，認不須再經相關校務會議之討論，即可恣意在未滿系爭組織規程任
      期內，恣意對於原告不予聘兼，依前述平等原則及其所衍生出來之行政自我拘
      束原則綜觀之，被告已違反此平等原則而為違法之處分。
二、被告答辯意旨略以：
（一）被告不予聘兼之函文係終止聘任契約之事實通知，並非行政處分：
  １、原告係以與被告兼有教師聘約關係而另被聘兼系主任。依教師法第十七條之規
      定教師除應遵守法令履行聘約外，並另負有依法令參與行政工作之義務，且依
      系爭組織規程第十五條第一項末段之規定，系主任「聘書按年致送，任期中得
      請辭或不予聘兼」，可見雙方間法律關係之成立係以意思合致為必要，系主任
      之職責更非得由一方強制他方接受。換言之，系主任之聘兼與其不續聘並無公
      權力之發動問題，況且原告亦得自行辭職，原告將其聘兼與不續兼視同行政處
      分顯有誤會。再查撤銷行政訴訟之程序標的以有特定之行政處分存在為前提，
      本件既無被爭執之行政處分，則本件起訴即無權利保護要件可言。
  ２、被遴選擔任系主任職者有權拒絕擔任，縱使擔任亦有辭職之權。因此，被告不
      予續兼之書函意思通知並非單方行為：原告所陳述歷來法院對聘約性質之認定
      以及相關法令之規定，觀其內容僅在陳述聘約非單純之私法契約性質而已，並
      非在證明被告通知其不續兼之九十一年七月二十四日書函有處分行為之性質。
      再者，原告雖經系主管遴選委員會遴選單位系主任，原告如不願擔任並非不可
      拒絕擔任，即使擔任亦得辭職，已如前述。原告認其受聘為系主任，即形成法
      律上之規制效力，純屬故意曲解。
　３、原告指稱校長不能憑一己之私選任或撤換系主任，從而在任期內欲令原告免兼
　　　系主任，應遵循聘請兼任之同一程序云云。然查教師兼任系主任以及其是否續
　　　兼，被告校內設有規章，且定有程序，絕非校長個人所得專擅。詳言之，被告
　　　聘請原告擔任系主任及通知不予續兼之作業程序與書函，皆循被告校內之規章
　　　，且於完成其程序後即以被告名義通知原告。原告之指訴，完全與事實不符，
　　　況此等指述亦與其所訴之標的無關。
　４、被告未續聘原告兼任系主任之行為並非行政處分，雙方之聘約亦未約定原告有
　　　陳述意見之權利：原告稱被告就不予續兼未給原告陳述意見之機會即違反正當
　　　法律程序原則與程序保障原則。然查「續聘系所主管」事項，被告校內有評鑑
　　　訪視之作業規章，依此規章被告人事室每年須定期函請各學院院長填寫建議表
　　　，並彙整簽奉校長核示聘任。該規章內並無規定須供原告陳述意見之規定，原
　　　告為此主張顯有誤會。再查聘約關係下之教師兼任行政工作與公權力之發動無
　　　關，在兼職中原告有權辭職，且原告亦得終止聘約，可見被告致送原告不予續
      兼之通知書函並非被告之單方行為。原告認此書函為行政處分顯有誤會，其持
      此而主張被告有未予陳述意見而違反正當法律程序原則，於約於法皆無所據。
　５、教育部之訴願決定書已就原告依教師法規定所享有之權利與負擔之義務加以闡
      釋，並依法認定原告不獲續兼系主任僅係其教師義務之解除，無損其教師之權
      益，兼聘系主任不問其契約性質為何，本質上仍屬雙方間意思表示之合致，無
      由一方基於意思優越之地位，以單方形成之可言，其非屬發生具體法律效果之
      行政處分甚明。此項認定與鈞院九十一年度停字第十八號裁定及最高行政法院
      九十一年度裁字第一０七三號裁定所為之認定相符。原告仍陳詞主張不予續兼
      之通知為行政處分，即無理由。
（二）原告前已就本件同一事實依行政訴訟法第八條之規定於九十一年十月二十八日
      向鈞院起訴，並經鈞院於九十二年八月二十九日以九十一年度訴字第九三三號
      判決原告之訴為無理由駁回，刻正由原告於九十二年十月十九日具狀向最高行
      政法院提起上訴在案。是原告就訴之聲明二、三起訴之部份，實係就已起訴之
      事件，於訴訟繫屬中更行起訴，應依行政訴訟法第一百零七條第八款以裁定駁
      回之。
（三）原告對於被告所致送之聘書聘期所為爭執，容有誤解，茲述如下：
  １、被告所致送敦請原告擔任系主任之聘書，其上明載：「聘期自九十年八月一日
      起至九十一年七月三十一日止。」此為原告所不否認，亦為原告收受聘書時所
      明知之事項。查系爭組織規程第十五條第一項規定：「本大學各學院院長及系
      所主管採任期制，任期均為三年，得連任一次，系所主管第一任任期屆滿時，
      由該學院院長諮詢系所全體教師後，向校長建議是否連任。」明揭系主任之任
      期為三年，得連任一次，俾免系主任之職位長期由一人所把持；並且於第一任
      任期屆滿時，由該學院院長詻詢系所全體教師後，向校長建議是否連任，以昭
      慎重，俾免系主任之連任得能由少數人所決定。而後段規定：「聘書按年致送
      ，任期中得請辭或不予聘兼。」明揭系主任之聘期一年一聘，亦即每學年度致
      送聘書時，均容留兼任之系主任與學校有決定是否續兼或續聘之餘地，係衡諸
      受遴任之系主任因個人情況、情事變更或有不適任情形，賦予系主任得請辭或
      校方得不予聘兼之彈性規定。否則何必特別明文規定「聘書按年致送，任期中
      得請辭或不予聘兼」？均足見原告所主張其任期為不間斷的三年，與法條文字
      及聘書所載內容等事實皆不相符。系爭組織規程上開規定即在強調聘書按年致
      送，一年一聘，任期中聘期屆滿，兼任之系主任得請辭、校方得不予聘兼，賦
      予雙方決定是否續約之機會。如此解釋，任期中得請辭或不予聘兼之規定方有
      意義。
  ２、又校方若非有重大事由，當不可能於聘期屆滿前隨時解除兼任系主任之職務；
      況且若謂系主任有所謂任期之保障，則是否就能擔保學術自由、系所秩序？倘
      若系主任恣意干擾系務、有妨害學校或系譽之虞，學校難道無能於聘期屆滿時
      不予聘兼？又校方真的想要掌控學校系所人士，抹煞學術自由，擾亂系所秩序
      ，只要遴選學校屬意的系主任人選即可，而該人又受任期保障，更得以把持系
      務、呼風喚雨？實則，系主任之行政職務的聘兼，校方聘兼自是戰戰兢兢，不
      予續聘亦是不敢率斷。學校倘任意解聘系主任，社會自有公評，學校若是恣意
      妄為，毀損的是學校的校譽；而一位正直、優秀的系主任，因為與學校對立即
      遭率然解聘，其風骨自為世人所稱道。是原告所謂倘若不給予系主任三年之任
      期保障，無異容認抹煞學術自由、阻礙學術發展、擾亂系所秩序云云，實為過
      分浮誇渲染，而有誤導之嫌。而實務上被告續聘系所主管及二級主管，依照「
      國立中正大學教師兼行政職標準作業程序」，於每年度由學校人事室將次一年
      度之續聘建議表函請院長及一級單位主管會示意見，並彙整簽奉校長核示後聘
      任，此於學校早經行之有年，為全校教師所週知，原告亦應明如，惟今卻爭執
      其與學校之聘期約定為三年。
  ３、又按「憲法第十一條關於講學自由之規定，係對學術自由之制度性保障；就大
　　  學教育而言，應包含研究自由、教學自由及學習自由等事項。大學法第一條第
　　　二項規定：『大學應受學術自由之保障，並在法律規定範圍內，享有自治權。
　　　』，其自治權之範圍，應包含直接涉及研究與教學之學術重要事項。」司法院
　　　釋字第三八０號解釋明揭在案。其解釋理由書更明揭大學內部組織、教師聘任
　　　及資格評量，為大學之自治權限，尤應杜絕國家之不當干涉。是以系主任之聘
　　　任係為大學自冶權限，大學法第十條第二項亦明文概括授權於各校之組織規程
　　　規定。而大學自治之精神，即在免於國家權力強加干涉，不僅立法者立法時不
　　　得侵入大學之組織及其他建制等制度性保障領域（詳釋字第三八０號解釋理由
　　　書首段），司法者於司法審查時，亦應對於大學之自治權限予以尊重，除非有
　　　明顯違法之情事，否則不得強加干預大學內部之建制及運作。而系爭組織規程
　　　第十五條第一項就聘任程序所為規定，既屬於大學自治事項，依據前揭文義解
　　　釋，又顯係該大學衡諸其受遴任之系主任，可能因個人情況、情事變更或有不
　　　適任情形，而賦予系主任得請辭或校方得不予聘兼之彈性規定；是關於系主任
　　　之聘任權限，既屬大學自治事項，有關系主任之聘任事項，自應尊重大學之自
　　　主決定權，司法審查亦當尊重學校之認知、立場及行政適用之慣行，不應強加
      違背學校之意思而為解釋。至本件並無如司法院釋字第五六三號解釋所稱干預
      教學之內容及課程之訂定，而有妨礙教學、研究自由之情形；又聘任系主任本
      屬大學自治事項，為學校行政權之一環，應尊重學校人事行政之裁量權，亦為
      系爭組織規程第十五條規定之本旨。被告不予聘兼原告並無違反系爭組織規程
      規定，原告猶汲汲認其擁有身份保障之特權，認被告於任期中不得不予聘兼，
      實係明顯違背該條文義，而無理由至明。
  ４、查鈞院九十一年度停字第十八號裁定、九十一年度訴字第九三三號判決及最高
      行政法院九十一年度裁字第一０七三號裁定對於本件續聘事件之認定，均明認
      原告之聘期已於九十一年七月三十一日屆滿，原告仍強加爭執兩造之聘約係以
      三年為期，實無理由至明。
    理  由
一、按「大學各學院各置院長一人，綜理院務；各學系各置主任一人，辦理系務；各
    單獨設立之研究所各置所長一人，辦理所務。院長、系主任、所長，採任期制，
    由各該院、系、所依該校組織規程規定之程序，就教授中選出，報請校長聘請兼
    任之。」大學法第十條定有明文。次按「本大學各學院院長及系所主管採任期制
    ，任期均為三年，得連任一次。系所主管第一次任期期滿時，由該學院院長諮詢
    系所全體教師後，向校長建議是否連任。聘書按年致送，任期中得請辭或不予聘
    兼。」被告之組織規程第十五條第一項亦定有明文。
二、本件原告原係被告所屬法律學系教授兼系主任，該校致送原告聘書載明聘期自九
    十年八月一日起至九十一年七月三十一日止；嗣被告於九十一年七月二十四日以
    （九一）中正人字第０九一０六八六九號函，通知原告自九十一年八月一日起不
    予續兼系主任職務，回任教授之事實，有上開書函及九十年八月三日聘書存根等
    影本在卷可稽，且為兩造所不爭執，堪信為真實。本件原告起訴意旨無非為依被
    告組織規程第十五條第一項規定，原告擔任系主任之任期應為三年，則被告上開
    （九一）中正人字第０九一六八六九號函令原告停兼系主任，顯係一違法之行政
    處分云云。
三、惟按「人民因中央或地方機關之違法行政處分，認為損害其權利或法律上之利益
    ，．．．，得向高等行政法院提起撤銷訴訟。」為行政訴訟法第四條第一項所明
    定。故依行政訴訟法第四條第一項規定提起撤銷之訴，以有行政處分存在為前提
    。而所謂行政處分，係指中央或地方機關就公法上具體事件所為之決定或其他公
    權力措施而對外直接發生法律效果之單方行政行為，此觀訴願法第三條第一項及
    行政程序法第九十二條之規定自明。經查，公立學校聘任之教師係基於聘約關係
    ，擔任教育工作，依其聘約之內容，要在約定教師應履行公立學校對於學生所應
    提供之教育服務，性質上係公法上契約。又關於此一契約關係之成立，本質上仍
    屬雙方間意思表示之合致。是關於聘約內容之事項，無由一方基於意思優越之地
    位，以單方行政行為之方式形成可言，申言之，校方並無以行政處分形成或改易
    聘約內容之權限。參以教師法第十四條規定教師解聘、停聘或不續聘之事由及應
    踐行之程序，無非聘約之法定內容。校方單方面為解聘、停聘或不續聘之行為，
    致聘約關係形成或改易，其性質非行政處分，而為行使終止聘約之權利（最高行
    政法院九十一年度裁字第一四三六號裁定參照）。經查，被告屬國立大學，依目
    前實務見解（參見最高行政法院九十年度判字第一七六二號判決）認國立大學之
    教師聘用關係並非私權契約，而屬行政契約。至大學之系主任依上開大學法之規
    定，係協助學校辦理系務，屬學校之行政管理職務，其聘任依上開大學法第十條
    規定，亦係由該校法律系主任遴選委員會遴選後，再由學校聘為兼任，是其聘任
    關係，亦屬行政契約，尚無疑義。
四、又「憲法第十一條關於講學自由之規定，係對學術自由之制度性保障；就大學教
    育而言，應包含研究自由、教學自由及學習自由等事項。大學法第一條第二項規
    定：『大學應受學術自由之保障，並在法律規定範圍內，享有自治權』，其自治
    權之範圍，應包含直接涉及研究與教學之學術重要事項。」經司法院大法官釋字
    第三八０號解釋在案。其解釋理由書更闡明為免於國家權力干預之學術自由，首
    先表現於研究之自由與教學之自由，其保障範圍並應延伸至其他重要學術活動，
    舉凡與探討學間，發現真理有關者，諸如研究動機之形成，計畫之提出，研究人
    員之組成，預算之籌措分配，研究成果之發表，非但應受保障，並得分享社會資
    源之供應。研究以外屬於教學與學習範疇之事項，諸如課程設計、科目訂定、講
    授內容、學力評定、考試規則、學生選擇科系與課程之自由，以及學生自治等亦
    在保障之列。除此之外，大學內部組織、教師聘任及資格評量，亦為大學之自治
    權限，尤應杜絕外來之不當干涉，是系主任之聘任係為大學自治權限。再系主任
    之任期，大學法第十條第二項並無明文規定；而大學法施行細則第八條則規定：
    院長、系主任、所長之任期，以三年為原則。此任期既係原則性規定，各大學仍
    得本於自治權限，衡量各校人事行政及管理情況，就系主任之聘任期限、程序於
    組織規程中自行決定。觀被告之組織規程第十五條第一項規定：「本大學各學院
    院長及系所主管採任期制，任期均為三年，得連任一次，系所主管第一任任期屆
    滿時，由該學院院長諮詢系所全體教師後，向校長建議是否連任。聘書按年致送
    ，任期中得請辭或不予聘兼。」聘任程序既屬大學自治事項，被告之上開組織規
    程規定系主任任期以三年為原則，聘期則按年聘任，任期中系主任得請辭，學校
    亦得不予聘兼，顯係衡諸受遴任之系主任個人狀況、情事變更或有不適任情形等
    原因，賦予系主任得請辭或校方得不予聘兼之彈性規定，乃被告為順利推動校務
    所必須，應認屬被告之自治權限範圍，並無逾越大學法之規定與授權。
五、本件原告係依被告組織規程第十五條第三項第三款規定，經該校法律系主任遴選
    委員會於三位候選人中遴選後，由被告聘為兼任該校法律學系系主任，聘期自九
    十年八月一日起至九十一年七月三十一日止，有前揭聘書在卷可佐，亦為原告所
    不否認，則原告於接受該聘書後，兩造間就原告兼任法律系系主任職務之聘任契
    約，關於聘任期間自已合意自九十年八月一日起至九十一年七月三十一日止。是
    原告主張其兼任系主任之期間，應自九十年八月一日起算三年云云，尚無可採。
    又以年定期間者，以期間末日之終止，為期間之終止，民法第一百二十一條第一
    項定有明文。依此規定，原告與被告間就原告兼任法律系主任之聘任契約，至九
    十一年七月三十一日即已屆滿；被告依其組織規程第十五條第一項規定，固得於
    三年任期內，續發聘書聘任原告續兼系主任之職，然亦得不予聘兼；則被告於九
    十一年七月二十四日以（九一）中正人字第０九一０六八六九號書函通知原告，
    自九十一年八月一日起不予續兼法律學系系主任，解釋上應僅係被告於原告聘期
    屆滿（即九十一年七月三十一日）前預為告知自九十一年八月一日起不予續聘兼
    系主任而已，非屬令原告免兼系主任之行政處分，原告主張被告上開函文乃剝奪
    原告兼任系主任之行政處分，容有誤解。
六、至被告組織規程固規定系主任職務採任期制，任期為三年，然就任期內系主任得
    請辭，學校亦得不予聘兼，即任期未滿去職之原因及程序，未訂定有明確規範部
    分，雖曾經監察院提出糾正，要屬被告應否就其組織規程予以檢討修正，更求周
    延而已；尚不影響被告依上開組織規程規定得於原告任期內不予聘兼之適法性。
七、綜上所述，原告兼任被告法律系系主任之聘約既為行政契約，該聘約又於九十一
    年七月三十一日屆滿，兩造間之聘任關係，即因之消滅；則原告請求撤銷被告（
    九一）中正人字第０九一六八六九號書函，即屬無據；訴願決定予以不受理，亦
    無違誤；原告起訴意旨，求為判決均予撤銷，為無理由，應予駁回。至原告起訴
    另請求(一)命被告補發原告自九十一年八月一日起至九十二年七月三十一日止之國
    立中正大學法律系系主任聘書。(二)被告應自九十一年八月一日起至原告復職日止
    ，於每月一日給付原告新台幣二萬五千元及自每月應給付之翌日起至清償日止，
    按週年利率百分之五計算之利息部分，本院另予裁定駁回，併此敘明。又本件事
    證已明，兩造其餘攻擊防禦方法，與本件判決之結果不生影響，自無逐一論述之
    必要。
據上論結，本件原告之訴為無理由，爰依行政訴訟法第一百九十五條第一項後段、第
九十八條第三項前段，判決如主文。
中　　　華　　　民　　　國    九十三　　年　  　八　　　月　　　五　　　日
                              高雄高等行政法院第三庭
                                          審判長法官   江幸垠
　      　　　　　　　　　　　            法      官   邱政強
     　   　　　　　　　　　　　          法      官   戴見草
右為正本係照原本作成。
如不服本判決，應於判決送達後二十日內向本院提出上訴書狀，其未表明上訴理由者
，應於提起上訴後二十日內向本院提出上訴理由書（須按對造人數附繕本）；如於本
判決宣示或公告後送達前提起上訴者，應於判決送達後二十日內補提上訴理由書（須
附繕本）。未表明上訴理由者，逕以裁定駁回。
提起上訴應預繳送達用雙掛號郵票七份（每份三十四元）。
中　　　華　　　民　　　國    九十三　　年　  　八　　　月　　　五　　　日
                                          法院書記官   嚴寶明
